ACORDAO-COMPLETO-2535393

ACÓRDÃO 3379/2022 ATA 20/2022 - PRIMEIRA CÂMARA

VISTOS, relatados e discutidos estes autos de Tomada de Contas Especial instaurada pela Fundação Nacional de Saúde (Funasa) , em desfavor do Sr. Jonas Macedo, ex-prefeito de Palmeirópolis/TO (período de 1/1/2001 a 31/12/2004) , em razão de omissão no dever de prestar contas das despesas realizadas por meio do Convênio n.º 563/2003, firmado entre a Fundação Nacional de Saúde e o referido município, e que tinha por objeto "a execução de Melhorias Habitacionais para o Controle de Doença de Chagas",
ACORDAM os Ministros do Tribunal de Contas da União, reunidos em sessão da Primeira Câmara, ante as razões expostas pelo Relator, em:
9.1. considerar revel o responsável Jonas Macedo (CPF XXX.668.031-XX) , para todos os efeitos, dando-se prosseguimento ao processo, com fulcro no art. 12, § 3º, da Lei 8.443/1992;
9.2. julgar irregulares, nos termos dos arts. 1º, inciso I, 16, inciso III, alíneas b e c, da Lei 8.443/1992, c/c os arts. 19 e 23, inciso III, da mesma Lei, as contas do responsável Jonas Macedo (CPF: XXX.668.031-XX) , condenando-o ao pagamento da importância a seguir especificada, atualizada monetariamente e acrescida dos juros de mora, calculada a partir da data discriminada até a data da efetiva quitação do débito, fixando-lhe o prazo de quinze dias, para que comprove, perante o Tribunal, o recolhimento da referida quantia aos cofres do Fundação Nacional de Saúde, nos termos do art. 23, inciso III, alínea "a", da citada Lei, c/c o art. 214, inciso III, alínea "a", do Regimento Interno do TCU.
Débito relacionado ao responsável Jonas Macedo (CPF: XXX.668.031-XX) :
	Data de ocorrência
	Valor histórico (R$) 

	5/7/2004
	100.000,00

Valor atualizado do débito (com juros) em 26/5/2022: R$ 508.654,18.
9.3. autorizar, desde logo, a cobrança judicial da dívida, caso não atendida a notificação, na forma do disposto no art. 28, inciso II, da Lei 8.443/1992;
9.4. encaminhar cópia deste Acórdão à Procuradoria da República no Estado do Tocantins, nos termos do § 3º do art. 16, da Lei 8.443/1992, c/c o § 7º, in fine, do art. 209 do Regimento Interno do TCU, para adoção das medidas que entender cabíveis; e
9.5. dar ciência desta deliberação à Fundação Nacional de Saúde (Funasa) e ao responsável.

Tomada de Contas Especial instaurada pela Fundação Nacional de Saúde (Funasa), em razão de omissão no dever de prestar contas das despesas realizadas por meio de Convênio, firmado entre a Fundação Nacional de Saúde e o referido município, e que tinha por objeto a execução de Melhorias Habitacionais para o Controle de Doença de Chagas

Primeira Câmara

Superintendência Estadual da Funasa no Tocantins.

3. Responsável: Jonas Macedo (XXX.668.031-XX).

13.1. Ministros presentes: Walton Alencar Rodrigues (Presidente), Benjamin Zymler e Vital do Rêgo.
13.2. Ministro-Substituto convocado: Augusto Sherman Cavalcanti (Relator).
13.3. Ministro-Substituto presente: Weder de Oliveira.

AUGUSTO SHERMAN

Transcrevo, a seguir, a instrução vazada à peça 92 destes autos, anuída pelo corpo diretivo da Secretaria de Controle Externo de Tomada de Contas Especiais - SecexTCE (peças 93 e 94) :
"INTRODUÇÃO
Cuidam os autos de tomada de contas especial instaurada pela Fundação Nacional de Saúde/Coordenação Regional do Tocantins (Funasa/Core-TO) , em desfavor de Jonas Macedo (CPF: XXX.668.031-XX) , em razão de omissão no dever de prestar contas das despesas realizadas por meio do Convênio 563/2003, registro Siafi 489441, firmado entre a Fundação Nacional de Saúde e o Município de Palmeirópolis - TO, e que tinha por objeto 'a execução de Melhorias Habitacionais para o Controle de Doença de Chagas' (peça 5) .
HISTÓRICO
Em 11/8/2006, com fundamento na IN/TCU 13/1996 e suas alterações, o titular da Core-TO autorizou a instauração da tomada de contas especial (peça 25) . O processo foi registrado no sistema e-TCE com o número 2091/2019.
O Convênio 563/2003 foi firmado no valor de R$ 252.500,00 em dezembro de 2003, sendo R$ 250.000,00 à conta da concedente e R$ 2.500,00 referentes à contrapartida do convenente (peça 5) . Teve vigência final de 22/12/2003 a 17/5/2009, conforme o descrito à peça 45, com prazo decorrente de sessenta dias para apresentação da prestação de contas, finalizando em 16/7/2009. Os repasses efetivos da União totalizaram R$ 160.000,00 (peças 18 e 71) , em parcelas efetuadas nos valores de R$ 100.000,00 (julho de 2004) e de R$ 60.000,00 (maio de 2005) .
A documentação referente à execução do objeto apresentada pelo convenente foi analisada por meio dos documentos constantes nas peças 21, 24, 32, 40, 45, 54, 58 e 59.
	O fundamento para a instauração da Tomada de Contas Especial, conforme consignado na matriz de responsabilização elaborada pelo tomador de contas (peça 74) , foi a constatação da seguinte irregularidade: 
Não comprovação da boa e regular aplicação dos recursos federais repassados à Prefeitura Municipal de Palmeirópolis - TO, em face da omissão no dever de prestar contas dos valores transferidos, no âmbito do convênio descrito como 'MELHORIAS HABITACIONAIS PARA CONTROLE DA DOENÇAS DE CHAGAS', no período de 22/12/2003 a 17/5/2009, cujo prazo encerrou-se em 16/7/2009.
O responsável arrolado na fase interna foi devidamente comunicado e, diante da ausência de justificativas suficientes para elidir a irregularidade e da não devolução dos recursos, instaurou-se a tomada de contas especial.
	Nos relatórios (peças 72 e 75) , o tomador de contas concluiu que o prejuízo importaria no valor original de R$ 100.000,00, imputando-se a responsabilidade a Jonas Macedo, prefeito no período de 1/1/2001 a 31/12/2004, na condição de gestor dos recursos da primeira parcela. 
		Em 11/8/2020, a Controladoria-Geral da União emitiu o relatório de auditoria (peça 78) , em concordância com o relatório do tomador de contas. O certificado de auditoria e o parecer do dirigente do órgão de controle interno também concluíram pela irregularidade das presentes contas (peças 79 e 80) .
	Em 9/9/2020, o ministro responsável pela área atestou haver tomado conhecimento das conclusões contidas no relatório e certificado de auditoria, bem como do parecer conclusivo do dirigente do órgão de controle interno, manifestando-se pela irregularidade das contas, e determinou o encaminhamento do processo ao Tribunal de Contas da União (peça 81) .
Na instrução inicial (peça 85) , analisando-se os documentos nos autos, concluiu-se pela necessidade de realização de citação para a seguinte irregularidade: 
Irregularidade 1: não comprovação da boa e regular aplicação da primeira parcela dos recursos federais repassados ao município de Palmeirópolis/TO,  no âmbito do Convênio 563/2003 da Funasa (Siafi 489441) , descrito como 'MELHORIAS HABITACIONAIS PARA CONTROLE DA DOENÇAS DE CHAGAS', tendo em vista que a execução do objeto vinha sendo feita em descordo com o aprovado, conforme o verificado em fiscalização da concedente (peça 21) .
	Evidências da irregularidade: documentos técnicos presentes nas peças 1, 2, 5, 8, 9, 10, 11, 13, 15, 16, 17, 18, 19, 20, 21, 30, 32, 40, 44, 45, 54, 57, 58, 59, 60 e 71.
	Normas infringidas: art. 37, caput, c/c o art. 70, parágrafo único, da Constituição da República Federativa do Brasil; art. 93, do Decreto-lei 200/1967; art. 66, do Decreto 93.872/1986; arts. 22 e 28, da Instrução Normativa STN 1/1997.
	Débito relacionado ao responsável Jonas Macedo (CPF: XXX.668.031-XX) :
	Data de ocorrência
	Valor histórico (R$) 

	5/7/2004
	100.000,00

Cofre credor: Fundação Nacional de Saúde.
Responsável: Jonas Macedo (CPF: XXX.668.031-XX) .
Conduta: não demonstrar a boa e regular aplicação dos recursos federais recebidos pelo município de Palmeirópolis /TO, no período de sua gestão, por meio do Convênio 563/2003, em vista da falta de qualquer execução dos itens do plano de trabalho do objeto aprovado.
Nexo de causalidade: A falta de qualquer execução dos itens previstos no plano de trabalho resultou em dano ao erário correspondente ao recurso federal recebido para sua realização.
Culpabilidade: não há excludentes de ilicitude, de culpabilidade e de punibilidade; é razoável supor que o responsável tinha consciência da ilicitude de sua conduta; era exigível conduta diversa da praticada, qual seja, executar fielmente o previsto no plano de trabalho, efetuando as unidades programadas na proporcionalidade do recurso recebido. 
Encaminhamento: citação.
Em cumprimento ao pronunciamento da unidade (peça 87) , foi efetuada citação do responsável, nos seguintes moldes:
 Jonas Macedo 
	Comunicação: Ofício 40612/2021 - TCU/Seproc (peça 89) 
Data da Expedição: 6/9/2021
Data da Ciência: 15/9/2021 (peça 90) 
Nome Recebedor: Thaytê Gabriella
Observação: Ofício enviado para o endereço do responsável, conforme pesquisa na base de dados  no sistema da Receita Federal, custodiada pelo TCU (peça 88) .
Fim do prazo para a defesa: 30/9/2021
	
Conforme Despacho de Conclusão das Comunicações Processuais (peça 91) , as providências inerentes às comunicações processuais foram concluídas. 
Transcorrido o prazo regimental, o responsável Jonas Macedo permaneceu silente, devendo ser considerado revel, nos termos do art. 12, § 3º, da Lei 8.443/1992.
ANÁLISE DOS PRESSUPOSTOS DE PROCEDIBILIDADE DA IN/TCU 71/2012
Avaliação de Viabilidade do Exercício do Contraditório e Ampla Defesa
		Verifica-se que não houve o transcurso de mais de dez anos desde o fato gerador sem que tenha havido a notificação do responsável pela autoridade administrativa federal competente (art. 6º, inciso II, c/c art. 19 da IN/TCU 71/2012, modificada pela IN/TCU 76/2016) , uma vez que o fato gerador da irregularidade sancionada ocorreu em 5/7/2004, correspondente ao recebimento da parcela de recursos indevidamente executados (peça 18) , e o responsável foi notificado sobre a irregularidade pela autoridade administrativa competente conforme abaixo:
Jonas Macedo, por meio do ofício acostado à peça 30, recebido em 9/11/2006, consoante o AR (peça 60) .
Valor de Constituição da TCE 	
	Verifica-se, ainda, que o valor atualizado do débito apurado (sem juros) em 1/1/2017 é de R$ 207.030,00, portanto superior ao limite mínimo de R$ 100.000,00, na forma estabelecida conforme os arts. 6º, inciso I, e 19 da IN/TCU 71/2012, modificada pela IN/TCU 76/2016. 
OUTROS PROCESSOS/DÉBITOS NOS SISTEMAS DO TCU COM OS MESMOS RESPONSÁVEIS
	Informa-se que foram encontrados processos no Tribunal com o mesmo responsável:
	Responsável
	Processos

	Jonas Macedo
	Processo 725.048/1995-6 [TCE, encerrado, 'TOMADA DE CONTAS ESPECIAL DA PREFEITURA MUNICIPAL DE PALMEIROPOLIS - TO REFERENTE A CONVÊNIO Nº 115/91']
Processo 017.013/2004-7 [TCE, encerrado, ' - TOMADA DE CONTAS ESPECIAL DECORRENTE DA OMISSÃO NO DEVER DE PRESTAR CONTAS EM VIRTUDE DO TERMO DE RESPONSABILIDADE Nº 1155/MPAS/SEAS/2000, DE 23.06.2000  100     - DOCUMENTOS E PROCESSOS RELATIVOS À ATIVIDADE FIM DO TCU;']
Processo 007.041/2006-4 [TCE, encerrado, 'CONTRA: JONAS MACEDO, EX-PREFEITO - MOTIVO: IRREGULARIDADES NA APLICAÇÃO DO CONV. Nº 1174 MPAS/SEAS/2001']
Processo 019.220/2007-6 [TCE, encerrado, 'TCE CONTRA O SR. JONAS MACEDO, EX-PREFEITO - MOTIVO: OMISSÃO DE PRESTAR CONTAS DO PROGRAMA PEJA/2004 - FNDE']
Processo 021.959/2007-6 [TCE, encerrado, ' - TCE CONTRA JONAS MACEDO, EX-PREFEITO DE PALMEIRÓPOLIS/TO, EM DECORRÊNCIA DA OMISSÃO NO DEVER DE PRESTAR CONTAS DO CONVÊNIO Nº 379/2003-FNS/MS']
Processo 027.445/2009-7 [CBEX, encerrado, 'COBRANÇA EXECUTIVA DE DÉBITO ORIGINÁRIA DO (S) AC (S) AC-5.807-36/2009-1C    , REFERENTE AO TC Processo 019.220/2007-6']
Processo 027.447/2009-1 [CBEX, encerrado, 'COBRANÇA EXECUTIVA DE MULTA ORIGINÁRIA DO (S) AC (S) AC-5.807-36/2009-1C    , REFERENTE AO TC Processo 019.220/2007-6']
Processo 016.666/2011-9 [CBEX, encerrado, 'COBRANÇA EXECUTIVA DE DÉBITO ORIGINÁRIA DO (S) AC (S) AC-1.316-6/2011-2C    , REFERENTE AO TC Processo 007.041/2006-4']
Processo 016.668/2011-1 [CBEX, encerrado, 'COBRANÇA EXECUTIVA DE MULTA ORIGINÁRIA DO (S) AC (S) AC-1.316-6/2011-2C    , REFERENTE AO TC Processo 007.041/2006-4']

	A tomada de contas especial está, assim, devidamente constituída e em condição de ser instruída.
EXAME TÉCNICO
Da validade das notificações:
	Preliminarmente, cumpre tecer breves considerações sobre a forma como são realizadas as comunicações processuais no TCU. A esse respeito, destacam-se o art. 179, do Regimento Interno do TCU (Resolução 155, de 4/12/2002) e o art. 4º, inciso III, § 1º, da Resolução TCU 170, de 30 de junho de 2004, in verbis:
Art. 179. A citação, a audiência ou a notificação, bem como a comunicação de diligência, farse-ão:
I - mediante ciência da parte, efetivada por servidor designado, por meio eletrônico, fac-símile, telegrama ou qualquer outra forma, desde que fique confirmada inequivocamente a entrega da comunicação ao destinatário;
II - mediante carta registrada, com aviso de recebimento que comprove a entrega no endereço do destinatário;
III - por edital publicado no Diário Oficial da União, quando o seu destinatário não for localizado
 (...) 
Art. 3º As comunicações serão dirigidas ao responsável, ou ao interessado, ou ao dirigente de órgão ou entidade, ou ao representante legal ou ao procurador constituído nos autos, com poderes expressos no mandato para esse fim, por meio de:
I - correio eletrônico, fac-símile ou telegrama;
II - servidor designado;
III - carta registrada, com aviso de recebimento;
IV - edital publicado no Diário Oficial da União, quando o seu destinatário não for localizado, nas hipóteses em que seja necessário o exercício de defesa.
Art. 4º. Consideram-se entregues as comunicações:
I - efetivadas conforme disposto nos incisos I e II do artigo anterior, mediante confirmação da ciência do destinatário;
II - realizadas na forma prevista no inciso III do artigo anterior, com o retorno do aviso de recebimento, entregue comprovadamente no endereço do destinatário;
III - na data de publicação do edital no Diário Oficial da União, quando realizadas na forma prevista no inciso IV do artigo anterior.
§ 1º O endereço do destinatário deverá ser previamente confirmado mediante consulta aos sistemas disponíveis ao Tribunal ou a outros meios de informação, a qual deverá ser juntada ao respectivo processo.
 (...) 
	Bem se vê, portanto, que a validade da citação via postal não depende de que o aviso de recebimento seja assinado pelo próprio destinatário da comunicação, o que dispensa, no caso em tela, a entrega do AR em 'mãos próprias'. A exigência da norma é no sentido de o Tribunal verificar se a correspondência foi entregue no endereço correto, residindo aqui a necessidade de certeza inequívoca. 
	Não é outra a orientação da jurisprudência do TCU, conforme se verifica dos julgados a seguir transcritos:
São válidas as comunicações processuais entregues, mediante carta registrada, no endereço correto do responsável, não havendo necessidade de que o recebimento seja feito por ele próprio (Acórdão 3648/2013-TCU-Segunda Câmara, Relator Min. José Jorge) ;
É prescindível a entrega pessoal das comunicações pelo TCU, razão pela qual não há necessidade de que o aviso de recebimento seja assinado pelo próprio destinatário. Entregandose a correspondência no endereço correto do destinatário, presume-se o recebimento da citação. (Acórdão 1019/2008-TCU-Plenário, Relator Min. Benjamin Zymler) ;
As comunicações do TCU, inclusive as citações, deverão ser realizadas mediante Aviso de Recebimento - AR, via Empresa Brasileira de Correios e Telégrafos, bastando para sua validade que se demonstre que a correspondência foi entregue no endereço correto. (Acórdão 1526/2007-TCU-Plenário, Relator Min. Aroldo Cedraz) .
A validade do critério de comunicação processual do TCU foi referendada pelo Supremo Tribunal Federal, nos termos do julgamento do MS-AgR 25.816/DF, por meio do qual se afirmou a desnecessidade da ciência pessoal do interessado, entendendo-se suficiente a comprovação da entrega do 'AR' no endereço do destinatário:
Ementa: agravo regimental. Mandado de segurança. Desnecessidade de intimação pessoal das decisões do tribunal de contas da união. art. 179 do regimento interno do TCU. Intimação do ato impugnado por carta registrada, iniciado o prazo do art. 18 da lei nº 1.533/51 da data constante do aviso de recebimento. Decadência reconhecida. Agravo improvido.
O envio de carta registrada com aviso de recebimento está expressamente enumerado entre os meios de comunicação de que dispõe o Tribunal de Contas da União para proceder às suas intimações.
O inciso II do art. 179 do Regimento Interno do TCU é claro ao exigir apenas a comprovação da entrega no endereço do destinatário, bastando o aviso de recebimento simples. 
Da revelia do responsável Jonas Macedo
No caso vertente, a citação do responsável se deu em endereço proveniente da base de CPFs da Receita Federal, em sistema custodiado pelo TCU. A entrega do ofício citatório nesse endereço ficou comprovada.
Nos processos do TCU, a revelia não leva à presunção de que seriam verdadeiras todas as imputações levantadas contra os responsáveis, diferentemente do que ocorre no processo civil, em que a revelia do réu opera a presunção da verdade dos fatos narrados pelo autor (Acórdão 1009/2018-TCU-Plenário, Relator Min. Bruno Dantas; 2369/2013 - TCU - Plenário, Relator Min. Benjamin Zymler e 2449/2013 - TCU - Plenário, Relator Min. Benjamin Zymler) . Dessa forma, a avaliação da responsabilidade do agente não pode prescindir da prova existente no processo ou para ele carreada. 
Ao não apresentar sua defesa, o responsável deixou de produzir prova da regular aplicação dos recursos sob sua responsabilidade, em afronta às normas que impõem aos gestores públicos a obrigação legal de, sempre que demandados pelos órgãos de controle, apresentar os documentos que demonstrem a correta utilização das verbas públicas, a exemplo do contido no art. 93 do Decreto-Lei 200/1967: 'Quem quer que utilize dinheiros públicos terá de justificar seu bom e regular emprego na conformidade das leis, regulamentos e normas emanadas das autoridades administrativas competentes.' 
Mesmo as alegações de defesa não sendo apresentadas, considerando o princípio da verdade real que rege esta Corte, procurou-se buscar, em manifestações do responsável na fase interna desta Tomada de Contas Especial, se havia algum argumento que pudesse ser aproveitado a seu favor. 
	Os argumentos apresentados na fase interna não elidem as irregularidades apontadas.
As razões que levaram à responsabilização do Sr. Jonas Macedo, sobre as quais esse gestor não apresentou contraditório, foram assim descritas no exame técnico da instrução inicial (peça 85, p. 4) :
17.1.1.2. A execução física dos recursos geridos pelo Sr. Jonas Macedo não foi comprovada, devido a constatação de que existia 0% de realização do objeto pactuado em 31/5/2005, conforme o registrado no Relatório de Visita Técnica nº 01, da lavra da área de engenharia da Funasa/TO (peça 21) , mesmo tendo a gestão do referido responsável gasto quase a totalidade da parcela recebida (R$ 99.968,12) em julho de 2014 (peça 18) , poucos meses antes da eleição municipal.
17.1.1.3. O plano de trabalho aprovado à época previa a reconstrução de 21 unidades domiciliares (peça 2) , todavia, a visita técnica registrou que nenhum serviço de engenharia com tal finalidade havia sido executado (peça 21) . Sequer ocorreu o início das obras, conforme o relatado, apesar de aquela gestão ter recebido 40% do total de recursos federais planejados para a feitura do objeto (R$ 100.000,00/R$ 250.000,00) . 
17.1.1.4. Aquela vistoria conseguiu encontrar, somente, materiais de construção eventualmente colocados em alguns dos endereços de beneficiários (areia, saibro, portas, janelas e caixas d'água) .
17.1.1.5. Aquela fiscalização detectou que, entre outras, as seguintes providências não foram implementadas na gestão do responsável, mesmo sem nenhum dificultador que prejudicasse o desenvolvimento do empreendimento (peça 21, item 4) :
- emissão de ordem de serviço para o início das obras;
- definição de responsável técnico pela execução da obra, bem como pela sua fiscalização;
- execução da obra de acordo com o plano de trabalho e/ou com o projeto técnico aprovados;
- respeito à lista de beneficiários aprovada, de acordo com o informado no subitem 17;
- cumprimento do objeto pactuado e atingimento dos objetivos.
Quanto ao prefeito sucessor, conforme o descrito na mesma instrução inicial, sua responsabilidade foi corretamente afastada não somente pelo fato de que impetrou a devida ação civil de reparação contra o responsável em nome do município (peça 19) , mas também porque que suas contas acerca da parcela recebida que geriu (R$ 60.000,00) foram aprovadas em pareceres técnico e financeiro da concedente (peças 58 e 59) .
Em se tratando de processo em que a parte interessada não se manifestou acerca das irregularidades imputadas, não há elementos para que se possa efetivamente aferir e reconhecer a ocorrência de boa-fé na conduta do responsável, podendo este Tribunal, desde logo, proferir o julgamento de mérito pela irregularidade das contas, conforme os termos dos §§ 2º e 6º do art. 202 do Regimento Interno do TCU. (Acórdão 2064/2011-TCU-Primeira Câmara (relator Min. Ubiratan Aguiar) , 6.182/2011-TCU-1ª Câmara (relator Min. Weber de Oliveira) , 4.072/2010-TCU-1ª Câmara (Relator Min. Valmir Campelo) , 1.189/2009-TCU-1ª Câmara (Relator Min. Marcos Bemquerer) , 731/2008-TCU-Plenário (Relator Min. Aroldo Cedraz) .
Dessa forma, o responsável Jonas Macedo deve ser considerado revel, nos termos do art. 12, § 3º, da Lei 8.443/1992, devendo as contas serem julgadas irregulares, condenando-o ao débito apurado.
Por fim, quanto ao valor desse débito, no tocante à questão de baixíssima materialidade (diferença de R$ 31,88) levantada no item 17.1.1.8 daquela instrução (peça 85, p. 5) , entendemos que o responsável deve sim responder pela indevida gestão dos R$ 100.000,00 recebidos, e não somente pelos inadequados gastos efetivos de R$ 99.968,12, considerando que não tomou nenhuma ação para a comprovação da boa e regular aplicação da parcela dos recursos federais que geriu, descumprindo seu dever constitucional.
Prescrição da Pretensão Punitiva
	Vale ressaltar que a pretensão punitiva do TCU, conforme Acórdão 1441/2016-TCU-Plenário, Relator Min. Benjamin Zymler, que uniformizou a jurisprudência acerca dessa questão, subordina-se ao prazo geral de prescrição indicado no art. 205 do Código Civil, que é de dez anos, contado da data de ocorrência da irregularidade sancionada, nos termos do art. 189 do Código Civil, sendo este prazo interrompido pelo ato que ordenar a citação, a audiência ou a oitiva do responsável.
No caso em exame, ocorreu a prescrição, uma vez que a irregularidade sancionada ocorreu em 5/7/2004, e o ato de ordenação da citação ocorreu somente em 23/7/2021 (peça 87) .
CONCLUSÃO
	Em face da análise promovida na seção 'Exame Técnico', verifica-se que o responsável Jonas Macedo não logrou comprovar a boa e regular aplicação dos recursos, instado a se manifestar, optou pelo silêncio, configurando a revelia, nos termos do § 3º, do art. 12, da Lei 8.443/1992. Ademais, inexistem nos autos elementos que demonstrem a boa-fé do responsável ou a ocorrência de outras excludentes de culpabilidade.
Verifica-se também que houve a prescrição da pretensão punitiva, conforme análise já realizada.
	Tendo em vista que não constam dos autos elementos que permitam reconhecer a boa-fé do responsável, sugere-se que as suas contas sejam julgadas irregulares, nos termos do art. 202, § 6º, do Regimento Interno do TCU, com a imputação do débito atualizado monetariamente e acrescido de juros de mora, nos termos do art. 202, § 1º do Regimento Interno do TCU, descontado o valor eventualmente recolhido.
Por fim, como não houve elementos que pudessem modificar o entendimento acerca das irregularidades em apuração, mantém-se a matriz de responsabilização presente na peça 84.
PROPOSTA DE ENCAMINHAMENTO
Diante do exposto, submetemos os autos à consideração superior, propondo ao Tribunal:
considerar revel o responsável Jonas Macedo (CPF: XXX.668.031-XX) , para todos os efeitos, dando-se prosseguimento ao processo, com fulcro no art. 12, § 3º, da Lei 8.443/1992; 
		julgar irregulares, nos termos dos arts. 1º, inciso I, 16, inciso III, alíneas b e c, da Lei 8.443/1992, c/c os arts. 19 e 23, inciso III, da mesma Lei, as contas do responsável Jonas Macedo (CPF: XXX.668.031-XX) , condenando-o ao pagamento da importância a seguir especificada, atualizada monetariamente e acrescida dos juros de mora, calculada a partir da data discriminada até a data da efetiva quitação do débito, fixando-lhe o prazo de quinze dias, para que comprove, perante o Tribunal, o recolhimento da referida quantia aos cofres do Fundação Nacional de Saúde, nos termos do art. 23, inciso III, alínea 'a', da citada lei, c/c o art. 214, inciso III, alínea 'a', do Regimento Interno do TCU.  
		Débito relacionado ao responsável Jonas Macedo (CPF: XXX.668.031-XX) :
	Data de ocorrência
	Valor histórico (R$) 

	5/7/2004
	100.000,00

Valor atualizado do débito (com juros) em 26/11/2021: R$ 485.226,95.
	autorizar, desde logo, a cobrança judicial da dívida, caso não atendida a notificação, na forma do disposto no art. 28, inciso II, da Lei 8.443/1992;
autorizar também, desde logo, se requerido, com fundamento no art. 26, da Lei 8.443, de 1992, c/c o art. 217, §§ 1º e 2º do Regimento Interno do TCU, o parcelamento da (s) dívida (s) em até 36 parcelas, incidindo, sobre cada parcela, corrigida monetariamente, os correspondentes acréscimos legais, fixando-lhe o prazo de quinze dias, a contar do recebimento da notificação, para comprovar, perante o Tribunal, o recolhimento da primeira parcela, e de trinta dias, a contar da parcela anterior, para comprovar os recolhimentos das demais parcelas, devendo incidir, sobre cada valor mensal, atualizado monetariamente, os juros de mora devidos, no caso do débito, na forma prevista na legislação em vigor, alertando o responsável de que a falta de comprovação do recolhimento de qualquer parcela importará o vencimento antecipado do saldo devedor, nos termos do § 2º do art. 217 do Regimento Interno deste Tribunal; 
enviar cópia do Acórdão a ser prolatado à Procuradoria da República no Estado de TO, nos termos do § 3º do art. 16 da Lei 8.443/1992, c/c o § 7º do art. 209 do Regimento Interno do TCU, para adoção das medidas cabíveis; 
enviar cópia do Acórdão que vier a ser proferido ao Superintendência Estadual da Funasa no Tocantins e ao responsável, para ciência;
informar à Procuradoria da República no Estado de TO, ao Superintendência Estadual da Funasa no Tocantins e ao responsável que a presente deliberação, acompanhada do Relatório e do Voto que a fundamenta, está disponível para a consulta no endereço www.tcu.gov.br/acordaos, além de esclarecer que, caso requerido, o TCU poderá fornecer sem custos as correspondentes cópias, de forma impressa; e
informar à Procuradoria da República no Estado de TO que, nos termos do parágrafo único do art. 62 da Resolução TCU 259/2014, os procuradores e membros do Ministério Público credenciados nesta Corte podem acessar os presentes autos de forma eletrônica e automática, ressalvados apenas os casos de eventuais peças classificadas como sigilosas, as quais requerem solicitação formal."
Divergindo do encaminhamento alvitrado pela unidade técnica, o Ministério Público junto ao TCU emitiu as seguintes considerações no seu parecer à peça 95:
	"Trata-se de tomada de contas especial instaurada pela Fundação Nacional de Saúde/Coordenação Regional do Tocantins (Funasa/Core-TO) , em desfavor do Senhor Jonas Macedo, ex-prefeito de Palmeirópolis/TO (período de 1/1/2001 a 31/12/2004) , em razão de omissão no dever de prestar contas das despesas realizadas por meio do Convênio n.º 563/2003, firmado entre a Fundação Nacional de Saúde e o referido município, e que tinha por objeto 'a execução de Melhorias Habitacionais para o Controle de Doença de Chagas'.
2.	O convênio foi firmado no valor de R$ 252.500,00 em dezembro de 2003, sendo R$ 250.000,00 à conta da concedente e R$ 2.500,00 de contrapartida do convenente. Teve vigência de 22/12/2003 a 17/5/2009, com prazo de sessenta dias para apresentação da prestação de contas, encerrado em 16/7/2009. Os repasses efetivos da União totalizaram R$ 160.000,00, em parcelas efetuadas nos valores de R$ 100.000,00 (julho de 2004) e de R$ 60.000,00 (maio de 2005) .
3.	Conforme a matriz de responsabilização elaborada pelo tomador de contas, o fundamento para a instauração da Tomada de Contas Especial foi a 'Não comprovação da boa e regular aplicação dos recursos federais repassados à Prefeitura Municipal de Palmeirópolis - TO, em face da omissão no dever de prestar contas dos valores transferidos, no âmbito do convênio descrito como 'MELHORIAS HABITACIONAIS PARA CONTROLE DA DOENÇAS DE CHAGAS', no período de 22/12/2003 a 17/5/2009, cujo prazo encerrou-se em 16/7/2009'.
4.	No Relatório de Tomada de Contas Especial (peça 72) , entendeu-se que o prejuízo ao erário importaria no valor original de R$ 100.000,00, sob a responsabilidade do ex-prefeito Jonas Macedo, na condição de gestor dos recursos da primeira parcela, tendo a CGU concluído em sentido análogo, pela irregularidade das presentes contas (cf. Relatório de Auditoria, Certificado de Auditoria e Parecer do Dirigente de Controle Interno; peças 78-80) .
5.	Quanto à prestação de contas da segunda parcela do convênio, relativa ao repasse de R$ 60.000,00, de responsabilidade do prefeito sucessor, Senhor Enoque Souza Alves, foi ela aprovada mediante os pareceres técnico e financeiro das peças 58-59. Ademais, o município de Palmeirópolis/TO, representado pelo prefeito sucessor, impetrou ação civil de reparação e ressarcimento de bens contra o prefeito antecessor em nome do município (peça 19) , o que exime o gestor sucessor de ser apenado pela não apresentação das contas da primeira parcela, integralmente gerida pelo Senhor Jonas Macedo, conforme prevê a Súmula n.º 230/TCU.
6.	Em instrução preliminar no TCU (peça 85) , decidiu-se realizar a citação do prefeito antecessor pelo valor histórico de R$ 100.000,00 (data de 5/7/2004) , por não comprovar a boa e regular aplicação da primeira parcela dos recursos federais repassados ao município de Palmeirópolis/TO, no âmbito do Convênio n.º 563/2003, tendo em vista que a execução do objeto vinha sendo feita em desacordo com o aprovado, conforme verificado em fiscalização da concedente.
7.	Efetuada a citação do responsável, com comprovação de recebimento do ofício no endereço obtido da base de dados da Receita Federal, transcorrido o prazo regimental, não houve resposta por parte do ex-gestor.
8.	Na instrução de mérito (peça 92) , considerando o princípio da verdade real, buscou a Secex-TCE verificar se havia algum argumento em manifestações do responsável na fase interna que pudesse aproveitá-lo, nada sendo encontrado. De igual modo, concluiu-se inexistir nos autos elementos que permitam reconhecer a boa-fé do responsável ou a ocorrência de outras excludentes de culpabilidade. 
9.	Considerando que o responsável deixou de exercer o seu direito de defesa e não havendo provas nos autos que permitam elidir a irregularidade imputada, a proposta da Unidade Técnica é por considerar o ex-prefeito revel, com fulcro no art. 12, § 3.º, da Lei n.º 8.443/1992, julgar suas contas irregulares, e condená-lo ao pagamento da quantia de R$ 100.000,00, com recolhimento do valor aos cofres da Fundação Nacional de Saúde.
10.	Substancialmente, concordamos que o dano ao erário restou plenamente evidenciado nos autos, visto que, nos termos do Relatório de Visita Técnica n.º 01, de 31/5/2005, elaborado pela área de engenharia da Funasa/TO (peça 21) , constatou-se que nenhum serviço de reconstrução de 21 unidades domiciliares previsto no plano de trabalho havia sido executado, a despeito de o responsável ter despendido, em julho de 2014, quase a totalidade da parcela recebida (R$ 99.968,12) . Desse modo, resta indene de dúvidas que a conduta do Senhor Jonas Macedo de não demonstrar a boa e regular aplicação dos recursos federais recebidos pelo município, no período de sua gestão, para execução do objeto aprovado no plano de trabalho, atrai o dever jurídico de recompor o erário pelo prejuízo ocasionado à União.
11.	Superada a questão meritória, com relação à análise da prescrição da pretensão punitiva do TCU, a Secex-TCE verificou sua ocorrência no caso concreto, uma vez que a irregularidade sancionada se deu em 5/7/2004, enquanto o ato de ordenação da citação datou de 23/7/2021. In casu, a instrução aplicou os critérios do Acórdão 1441/2016-TCU-Plenário, que uniformizou a jurisprudência acerca da prescrição, subordinando-a ao prazo geral de dez anos indicado no art. 205 do Código Civil. Por essa razão, não foi alvitrada a aplicação da multa do art. 57 da Lei n.º 8.443/1992 ao responsável na proposta de mérito.
12.	Em relação ao tema da prescrição, em recentes pareceres exarados nos processos de controle externo, após a tese firmada pelo Supremo Tribunal Federal no RE n.º 636.886 (Tema 899 da repercussão geral) , esta representante do Ministério Público de Contas tem defendido que seja adotado o regime previsto na Lei n.º 9.873/1999 como solução adequada para regular a prescrição para a atuação do Tribunal, até que sobrevenha norma específica, tanto por observar os parâmetros que preponderam no conjunto de normas do direito público, como por ser, também, a norma que já vem sendo utilizada pelo STF para reger a limitação temporal ao poder sancionador do TCU. Outrossim, entende-se que deva ser aplicado o mesmo marco normativo para as pretensões punitiva e de ressarcimento do dano ao erário.
13.	Em pesquisa ao portal do STF, verifica-se que foi certificado o trânsito em julgado da decisão tomada no RE n.º 636.886 em 5/10/2021. Portanto, se já era possível o julgamento imediato de causas sobre o tema do precedente firmado, independentemente da publicação ou do trânsito em julgado do 'leading case', com a certidão mencionada acima o entendimento fixado pela Suprema Corte se consolida em definitivo.
14.	Cabe registrar que a prescrição e a decadência são matérias de ordem pública que podem ser arguidas em qualquer tempo e grau de jurisdição e, inclusive, ser reconhecidas de ofício pelo julgador, o que nos leva à convicção de que o novo entendimento veiculado pelo RE n.º 636.886 tem aplicação imediata a todos os processos em curso no TCU, independentemente da época da ocorrência dos fatos.
15.	A Lei n.º 9.873/1999 apresenta um prazo geral, de cinco anos (art. 1.º, caput) , e um prazo especial, previsto no art. 1.º, § 2.º, a saber: 'quando o fato objeto da ação punitiva da Administração também constituir crime, a prescrição reger-se-á pelo prazo previsto na lei penal'. Com relação a essa particular hipótese, registre-se o entendimento do STJ no sentido de que a pretensão punitiva da Administração Pública em relação a infração administrativa que também configura crime em tese somente se sujeita ao prazo prescricional criminal quando instaurada a respectiva ação penal (REsp 1116477/DF, Rel. Ministro TEORI ALBINO ZAVASCKI, PRIMEIRA TURMA, julgado em 16/08/2012, DJe 22/08/2012) . Como não há notícia nos autos sobre a instauração de ação penal que verse sobre os fatos objeto desta TCE, cumpre-nos adotar o prazo geral quinquenal para a análise da prescrição no caso concreto.
16.	No que toca ao termo inicial do prazo, deve ser considerada a data da prática da infração, nos termos do art. 1.º da Lei n.º 9.873/1999. O responsável foi citado por não comprovar a boa e regular aplicação da primeira parcela dos recursos do convênio repassada pela Funasa. Em consulta às peças do processo, observa-se que a Funasa encaminhou ao prefeito sucessor o Ofício n.º 429/ASGAB/GAB/CORETO (peça 15) , em que solicitou que este enviasse ao órgão concedente a prestação de contas da primeira parcela, no prazo de 30 dias, com vistas a possibilitar a liberação dos demais recursos do convênio. Nesse sentido, adotar-se-á, como termo a quo do prazo prescricional, a data deste ofício de cobrança da prestação de contas dos R$ 100.000,00 transferidos - 10/5/2005 -, já que consistiu na primeira medida persecutória tomada pela Funasa diante da omissão do dever de prestar contas.
17.	Prevê a Lei n.º 9.873/1999 que a prescrição se interrompe 'pela notificação ou citação do indiciado ou acusado, inclusive por meio de edital' (art. 2.º, inciso I) . Aqui cumpre destacar que, nesse regime legal, a interrupção se dá pela notificação ou citação propriamente dita, e não pelo despacho que a ordena. A prescrição também se interrompe 'por qualquer ato inequívoco, que importe apuração do fato' (art. 2.º, inciso II) .
18.	Sob esses fundamentos, a partir das peças constantes dos autos, houve a interrupção da prescrição nas seguintes datas:
	- Em 14/6/2005, data do Relatório de Visita Técnica n.º 01, realizada entre 31/5/2005 e 2/6/2005, onde foi constatado que a obra não estava sendo executada conforme o projeto aprovado pela Funasa, e verificado que existiam materiais colocados em alguns dos endereços dos beneficiários (peça 21) .
	- Em 23/10/2006, data de recebimento, pelo Senhor Jonas Macedo, da Notificação n.º 01/TCE/PORTARIA n.º 135/2006, para que o gestor recolhesse à Funasa, no prazo de 15 dias, o valor constante da GRU (peça 30) .
	- Em 1/6/2007, data do Relatório de Tomada de Contas Especial, que concluiu que o prejuízo causado ao erário seria no valor histórico de R$ 100.000,00, sob a responsabilidade do Senhor Jonas Macedo (peça 72) .
	- Em 11/2/2009, data do Despacho DPPCE/DP/SFC/CGU-PR n.º 2214155/2009, da Secretaria Federal de Controle Interno, que sugeriu o retorno dos autos à Auditoria Interna da Funasa, para instrução do processo pelo tomador das contas com todas as peças necessárias à certificação das contas (peça 45) .
	- Em 5/8/2020, data do Relatório de Ajuste do Tomador de Contas Especial (peça 75) .
	- Em 11/8/2020, data do Relatório de Auditoria da Controladoria-Geral da União (peça 78) .
	- Em 15/9/2020, data de autuação do presente processo no TCU.
	- Em 23/7/2021, data de encerramento da instrução preliminar da Secex-TCE (peças 85-87) .
	- Em 15/9/2021, data de ciência pelo responsável do Ofício de citação n.º 40612/2021-Secomp-4 (peça 90) .
	- Em 30/11/2021, data de encerramento da instrução de mérito da Secex-TCE (peças 92-94) .
19.	Pelo retrospecto acima, verifica-se que restou caracterizado no caso concreto o decurso do prazo prescricional previsto no art. 1.º, caput, da Lei n.º 9.873/1999, haja vista que o quinquênio legal foi superado entre as datas de 11/2/2009, do despacho da CGU de retorno dos autos à Auditoria Interna da Funasa, e 5/8/2020, do Relatório de Ajuste do Tomador de Contas Especial (peça 75) .
20.	Consta do Relatório de Auditoria da Controladoria-Geral da União a observação abaixo, confirmatória da ausência de celeridade no andamento do processo no período indicado (peça 78) .
6. Quanto aos aspectos formais, as peças que integram os autos encontram-se revestidas dos requisitos legais, em consonância com o que dispõe a IN/TCU nº 71/2012. Em atendimento ao previsto no inciso II do art. 10 da IN, verificou-se que as medidas adotadas pela entidade instauradora foram adequadas, que foram cumpridas as normas em relação à instauração e ao desenvolvimento da tomada de contas especial, exceto em relação à morosidade dos procedimentos, considerando que o fato gerador do prejuízo data de 17/07/2009, enquanto a conclusão do processo, com o encaminhamento da TCE para este Controle Interno, data de 04/07/2019.
21.	Reconhecida a prejudicial de mérito da prescrição, resta fulminada a pretensão do Tribunal de obter o ressarcimento do dano ao erário e/ou aplicar sanções legais aos responsáveis com espeque na Lei n.º 9.873/1999. O encaminhamento mais adequado à ocorrência da prescrição é a resolução no mérito do processo, com fundamento no art. 487, inciso II, do Código de Processo Civil, de aplicação subsidiária ao TCU, e o consequente arquivamento do feito.
22.	Pelo exposto, com as devidas vênias por divergir da Unidade Técnica, esta representante do Ministério Público de Contas manifesta-se no sentido de que o Tribunal delibere, em caráter definitivo, na forma do art. 487, inciso II, do CPC c/c o art. 298 do Regimento Interno/TCU, pela ocorrência da prescrição das pretensões ressarcitória e punitiva, com base no art. 1.º, caput, da Lei n.º 9.873/1999, encerrando-se os autos nos termos do art. 169, inciso III, do Regimento Interno/TCU. Caso não acolhida a prejudicial de mérito da prescrição, sugere-se, desta feita com fundamento no art. 212 do RITCU, o arquivamento do feito, sem julgamento de mérito, ante a ausência de pressupostos de desenvolvimento válido e regular do processo, tendo em vista o acentuado transcurso de tempo entre a ocorrência dos fatos impugnados e a realização da citação do TCU para o exercício do contraditório e ampla defesa."
É o relatório.

não há.

Procuradora-Geral Cristina Machado da Costa e Silva.

TOMADA DE CONTAS ESPECIAL. FUNASA. OMISSÃO NO DEVER DE PRESTAR CONTAS DAS DESPESAS REALIZADAS POR MEIO DO CONVÊNIO FIRMADO ENTRE A FUNASA E O MUNICÍPIO DE PALMEIRÓPOLIS - TO, E QUE TINHA POR OBJETO "A EXECUÇÃO DE MELHORIAS HABITACIONAIS PARA O CONTROLE DE DOENÇA DE CHAGAS". CITAÇÃO DO EX-PREFEITO. REVELIA. CONTAS IRREGULARES. DÉBITO. PRESCRIÇÃO DA PRETENSÃO PUNITIVA.

TOMADA DE CONTAS ESPECIAL (TCE)

Secretaria de Controle Externo de Tomada de Contas Especial (SecexTCE).

Trata-se de Tomada de Contas Especial instaurada pela Fundação Nacional de Saúde (Funasa) , em desfavor do Sr. Jonas Macedo, ex-prefeito de Palmeirópolis/TO (período de 1/1/2001 a 31/12/2004) , em razão de omissão no dever de prestar contas das despesas realizadas por meio do Convênio n.º 563/2003, firmado entre a Fundação Nacional de Saúde e o referido município, e que tinha por objeto "a execução de Melhorias Habitacionais para o Controle de Doença de Chagas".
O convênio foi firmado no valor de R$ 252.500,00 em dezembro de 2003, sendo R$ 250.000,00 à conta da concedente e R$ 2.500,00 de contrapartida do convenente. Teve vigência de 22/12/2003 a 17/5/2009, com prazo de sessenta dias para apresentação da prestação de contas, encerrado em 16/7/2009. Os repasses efetivos da União totalizaram R$ 160.000,00.
No âmbito deste Tribunal, após exame preliminar dos elementos que compõem os autos, a Secretaria de Controle Externo de Tomada de Contas Especiais (SecexTCE) promoveu a citação do ex-prefeito, Sr. Jonas Macedo, pelo valor histórico de R$ 100.000,00 (data de 5/7/2004) (peça 85) .
Efetuada a citação do responsável, com comprovação de recebimento do ofício no endereço obtido da base de dados da Receita Federal, transcorrido o prazo regimental, não houve resposta por parte do ex-gestor.
Na instrução de mérito (peças 92-94) , a SecexTCE concluiu sua análise propondo considerar o responsável revel, julgar suas contas irregulares e condená-lo em débito, sem aplicação de multa, tendo em vista a prescrição da pretensão punitiva. 
Por seu turno, o Ministério Público junto ao TCU, em parecer da lavra da Procuradora-Geral Cristina Machado da Costa e Silva, discordou da proposta de encaminhamento da unidade técnica  (peça 95) . Defendeu o Parquet a ocorrência da prescrição das pretensões ressarcitória e punitiva, com base no art. 1.º, caput, da Lei 9.873/1999, propondo, com isso, o arquivamento dos autos, nos termos do art. 169, inciso III, do Regimento Interno/TCU.
Não obstante o parecer do MP/TCU pelo arquivamento dos autos, entendo que o mérito das presentes contas deve, desde já, ser apreciado pelo Tribunal, não sendo o caso de acolher a alegada tese de prescrição da pretensão ressarcitória do TCU.
Embora o julgamento, pelo Supremo Tribunal Federal, no Recurso Extraordinário 636.886/AL (Tema 899) , tenha fixado, com repercussão geral, a prescritibilidade da pretensão de ressarcimento ao erário fundada em decisão de Tribunal de Contas, acrescento que houve recentemente a apreciação de embargos de declaração opostos pela Advocacia-Geral da União (AGU) em face da referida deliberação no sentido de sua rejeição, tendo sido enfatizado que o RE 636.886/AL não se refere à fase constitutiva do título executivo, a cargo dos Tribunais de Contas, mas sim à fase de sua execução, no âmbito do poder judiciário.
Consoante aduzi no Voto condutor do Acórdão 2107/2022-TCU-Primeira Câmara, recentemente foi prolatado o Acórdão 459/2022-TCU-Plenário, cujo voto vencedor foi produzido pelo Ministro Walton Alencar Rodrigues, em que restou entabulado o entendimento majoritário desta Corte, refletido no seguinte posicionamento, registrado no voto que decidiu o caso concreto em apreciação:
"Até que o Tribunal aprove projeto normativo com regulamentação da temática da prescrição, defendo seja mantido o entendimento consolidado nesta Corte de Contas quanto à imprescritibilidade das ações de reparação de dano ao Erário, com base no Enunciado 282 da Súmula de Jurisprudência do TCU, bem como a prescrição decenal da pretensão punitiva, prevista no artigo 205 do Código Civil, segundo as diretrizes aprovadas pelo Acórdão 1441/2016-TCU-Plenário."
Naquela oportunidade, também decidiu o Tribunal:
"9.8. ordenar à Secretaria-Geral de Controle Externo (Segecex) a formação de grupo técnico de trabalho para que, em processo apartado, apresente a este Plenário projeto de normativo que discipline, de forma completa e detalhada, o tema da prescrição da pretensão ressarcitória e da prescrição da pretensão punitiva no âmbito do controle externo, tendo por base jurisprudência predominante do Supremo Tribunal Federal, adequando-a às especificidades das diversas formas de atuação do Tribunal de Contas da União, devendo incluir, no estudo que fundamentará o projeto de normativo, avaliação do impacto das teses prescricionais discutidas sobre as responsabilidades e danos apurados nos processos em andamento no Tribunal, sobretudo os mais sensíveis, relevantes e de elevada materialidade."
Observa-se, portanto, que a tese ainda vigente - enquanto não aprovada orientação diversa sobre a matéria, por normativo a ser deliberado em Plenário, e após os devidos estudos - é pela imprescritibilidade das ações de ressarcimento, baseado no disposto na Súmula TCU 282.
Assim, em homenagem ao princípio do Colegiado, continuo a seguir a jurisprudência unânime nesta Corte de Contas no sentido da imprescritibilidade das ações de ressarcimento ao Erário, consoante Enunciado 282 da Súmula de Jurisprudência do TCU.
No tocante à matéria de fato, manifesto-me de acordo, pelos seus próprios fundamentos, com os pareceres uniformes da SecexTCE pela irregularidade das contas e consequente condenação do Sr. Jonas Macedo ao ressarcimento do débito apurado nesta TCE.
Observo que os repasses efetivos da União totalizaram R$ 160.000,00, em parcelas efetuadas nos valores de R$ 100.000,00 (julho de 2004) e de R$ 60.000,00 (maio de 2005) .
O Sr. Jonas Macedo foi o responsável pela primeira parcela do convênio, relativa ao repasse de R$ 100.000,00, enquanto a segunda parcela, de R$ 60.000,00, a responsabilidade era do prefeito sucessor, Senhor Enoque Souza Alves.
 Quanto à prestação de contas dessa segunda parcela do convênio, verifica-se que ela aprovada mediante os pareceres técnico e financeiro das peças 58-59. Ademais, o município de Palmeirópolis/TO, representado pelo prefeito sucessor, impetrou ação civil de reparação e ressarcimento de bens contra o prefeito antecessor em nome do município (peça 19) , o que exime o gestor sucessor de ser apenado pela não apresentação das contas da primeira parcela, integralmente gerida pelo Senhor Jonas Macedo, conforme prevê a Súmula n.º 230/TCU.
No que tange à primeira parcela do convênio, o Sr. Senhor Jonas Macedo não demonstrou a boa e regular aplicação dos recursos federais recebidos pelo município, no período de sua gestão, para execução do objeto aprovado no plano de trabalho e embora tenha sido regularmente citado, o responsável não se manifestou nos autos, devendo ser considerado revel, dando-se prosseguimento ao processo nos termos do art. 12, § 3º, da Lei 8.443/1992.
Ao não apresentar sua defesa, o responsável deixou de produzir prova da regular aplicação dos recursos sob sua responsabilidade, em afronta às normas que impõem aos gestores públicos a obrigação legal de, sempre que demandados pelos órgãos de controle, apresentar os documentos que demonstrem a correta utilização das verbas públicas, a exemplo do contido no art. 93 do Decreto-Lei 200/1967: "Quem quer que utilize dinheiros públicos terá de justificar seu bom e regular emprego na conformidade das leis, regulamentos e normas emanadas das autoridades administrativas competentes."
Mesmo as alegações de defesa não sendo apresentadas, considerando o princípio da verdade real que rege esta Corte, buscou a Secex-TCE verificar se havia algum argumento em manifestações do responsável na fase interna que pudesse aproveitá-lo, nada sendo encontrado. 
Assim, considero que o dano ao erário restou plenamente evidenciado nos autos, visto que, nos termos do Relatório de Visita Técnica n.º 01, de 31/5/2005, elaborado pela área de engenharia da Funasa/TO (peça 21) , constatou-se que nenhum serviço de reconstrução de 21 unidades domiciliares previsto no plano de trabalho havia sido executado, a despeito de o responsável ter despendido, em julho de 2014, quase a totalidade da parcela recebida (R$ 99.968,12) .
Em vista disso, julgo que o ex-prefeito deve recompor o erário pelo prejuízo ocasionado à União.
Considerando as regras aplicáveis nos termos do Acórdão 1441/2016-TCU-Plenário, ocorreu a pretensão punitiva do TCU no presente caso, uma vez que se passaram mais de 10 (dez) anos entre a irregularidade sancionada (5/7/2004) e o ato de ordenação da citação (23/7/2021) .
Apropriado, ainda, nos termos do art. 16, § 3º, da Lei 8.443/92 c/c o § 7º do art. 209 do RI/TCU, dar ciência da deliberação à Procuradoria da República no Estado do Tocantins para adoção das medidas que considere cabíveis.
Por fim, deixo de acolher as propostas de autorizar o parcelamento das dívidas, por entender que essa medida somente deve ser adotada mediante solicitação das partes.
Ante o exposto, manifesto-me por que o Tribunal aprove o acórdão que ora submeto à deliberação deste Colegiado.
TCU, Sala das Sessões, em 21 de junho de 2022.
AUGUSTO SHERMAN CAVALCANTI 
Relator